【裁判字號】    98,上訴,1100
【裁判日期】    980819
【裁判案由】    擄人勒贖
【裁判全文】
臺灣高等法院刑事判決                98年度上訴字第1100號
上  訴  人  臺灣士林地方法院檢察署檢察官
上  訴  人
即  被  告  丁○○
                    現羈押於臺灣台北看守所
選任辯護人  黃柏彰律師
上  訴  人
即  被  告  乙○○
                    現另案於臺灣台北監獄執行
選任辯護人  李傳侯律師
            李建慶律師
上  訴  人
即  被  告  甲○○
                    現羈押於臺灣台北看守所
選任辯護人  何威儀律師
上  訴  人
即  被  告  戊○○
選任辯護人  呂理胡律師
            唐永洪律師
上  訴  人
即  被  告  丙○○
指定辯護人  吳啟豪律師
上列上訴人因被告擄人勒贖案件，不服臺灣士林地方法院97年度
重訴字第22號，中華民國97年12月31日第一審判決（起訴案號：
臺灣士林地方法院檢察署97年度偵字第8386號、第8388號、第83
89號、第8392號），提起上訴，本院判決如下：
    主  文
原判決關於丁○○、乙○○、戊○○部分撤銷。
丁○○共同以強暴方式剝奪人之行動自由，未遂，累犯，處有期
徒刑參年肆月。
乙○○共同以強暴方式剝奪人之行動自由，未遂，累犯，處有期
徒刑參年貳月。
戊○○共同以強暴方式剝奪人之行動自由，未遂，處有期徒刑拾
月。
其他上訴駁回。
    理  由
一、乙○○（綽號「阿傑」、「必傑」）前因施用毒品，經臺灣
    桃園地方法院判處有期徒刑3月，如易科罰金以銀元300元即
    新臺幣900元折算1日確定，於民國94年8月31日易科罰金執
    行完畢。丁○○（綽號「阿彬）有竊盜、違反懲治盜匪條例
    等前科，分別經臺灣桃園地方法院判處有期徒刑4月、7年3
    月，並定應執行刑有期徒刑7年5月確定，於91年4月11日縮
    短刑期假釋出監，於94年6月28日假釋期滿，視為執行完畢
    。
二、緣壬○○（乙○○之父）之友人庚○○受僱在己○○父母位
    於臺北市○○區○○路住處（地址詳卷）擔任守衛門房，壬○○因此得悉己○○之家境富裕及固定週六留宿該處，週日
    下午約4、5時許獨自駕車返回市區住處之規律作息，竟因貪
    圖錢財而萌生擄人勒贖之意圖（壬○○涉案部分，由檢察官
    另案偵辦）。惟壬○○因缺少人手幫忙，又不願事前洩漏犯
    罪計畫，乃於97年4月初某日，假借受他人委託向己○○索
    討新臺幣（下同）5百萬元之債務，邀約其子乙○○之友人
    丁○○共謀將己○○押回大園鄉交給債權人處理，壬○○並
    對丁○○聲稱手中握有本票之債權憑證，誘以事成之後，債
    權人會給付債權額一半即250萬元之佣金，丁○○可從中分
    得1百萬元，丁○○因需錢孔急，其主觀上認所為僅係妨害
    他人之行動自由，乃基於剝奪他人行動自由之犯意應允參與
    。
三、嗣於同年4月13日下午，壬○○駕車搭載丁○○前往行義路
    現場，伺機確認作案目標未果，其二人於返回大園鄉途中商
    議下週日再行前來探勘。同年月20日下午，壬○○、丁○○
    自桃園縣大園鄉搭乘計程車再度前往行義路現場，同日下午
    3時許抵達現場後，原打算直接將己○○車輛攔下，但因無
    具體計畫致未著手實行，返回大園鄉途中則商議下週日以假
    借問路方式攔停己○○車輛並強押帶走。同年月27日下午，
    壬○○與丁○○相約在行義路現場，同日下午5時許，己○○駕駛車牌號碼6119-DY號自用小客車欲返回市區住處，丁○○在巷口攔停己○○，以問路為由佯問「陽明山怎麼走」
    、「蝴蝶谷怎麼走」等語，原欲利用己○○降下車窗時，伸
    手強取汽車鑰匙，由其負責駕車，壬○○則在後座壓制己○○，而將己○○押回大園鄉，惟因己○○簡短回應後，逕自
    駕車離去，其二人仍無機會實行犯罪，然已藉此確認作案對
    象特徵及己○○使用車輛之型式、顏色以及車牌號碼。壬○○、丁○○於同日晚間返回大園鄉住處後，因乙○○發覺其
    父與丁○○屢屢相偕外出，故而質問丁○○，丁○○向乙○○告知上情，乙○○獲悉父親壬○○可從中獲得高額佣金，
    隨即表達參與本案犯罪之意願，但不希望父親壬○○知悉，
    丁○○遂佯向壬○○表示彼此默契不佳，提議由其另覓友人
    負責將己○○強押帶回大園鄉交予壬○○，經壬○○首肯後
    ，丁○○隨即邀同乙○○於翌（28）日晚間，前往行義路現
    場勘查後，乙○○主觀上基於剝奪他人行動自由而決意參與
    本案，並於同年5月3日晚間，以持有本票欲前往臺北收取欠
    款為由，邀約友人甲○○（綽號「山豬」）、丙○○（綽號
    「過敏」）等人參與。
四、97年5月4日（星期日）上午7時許，丁○○致電詢問甲○○
    能否借得車輛，甲○○乃撥打電話向友人戊○○（綽號「阿
    忠」）商借車輛，戊○○遂於同日上午9時許，駕駛己有之
    車牌號碼0905-HD自用小客車，前往甲○○任職之花店會合
    ，並於車內同意與甲○○一起前往臺北市收取欠款，隨即由
    戊○○駕車，先後接乙○○、丁○○、丙○○等人上車，途
    中並在大園鄉某五金行，由丁○○下車以50元購買榔頭1支
    備供作案之用。嗣先折回戊○○住處稍事休息並如廁後，改
    由乙○○駕車，隨即於同日上午10時許，共同驅車經由國道
    高速公路前往臺北市，並於車內商議順利索討欠款後之佣金
    分配事宜，因當時距離己○○預定駕車離家之時間尚早，丙○○乃提議先前往其女友胞弟辛○○工作處之員工宿舍稍事
    休息，於同日下午2時許抵達辛○○位於臺北市○○區○○
    路3段369巷8號3樓之宿舍，眾人停留休息約20分鐘後即行離
    去，由乙○○駕車共同驅車前往行義路現場，途中則由丁○○策劃攔車押人事宜，分配由戊○○、丙○○負責駕車在己○○父母住處巷口外監看，其餘三人則在行義路下山方向「
    明山宮」前轉彎路段埋伏，計畫當己○○駕車駛離住處時，
    由戊○○、丙○○以電話通知，並由戊○○駕車緩慢前行阻
    擋己○○去路後，再由埋伏轉彎處之其餘三人上前攔車押人
    ，若己○○不願下車，則由甲○○持榔頭砸車脅迫，而於此
    時達成共同剝奪己○○行動自由之犯意聯絡。同日下午4時
    45分許，戊○○、丙○○見己○○駕車自行義路154巷口駛
    出，欲左轉往市區方向行駛時，戊○○即以行動電話通知甲○○（以丁○○之行動電話接聽），並依原訂計畫由戊○○
    駕車緩慢行駛在己○○前方，至行義路「明山宮」轉彎處時
    ，在該處埋伏之乙○○、丁○○、甲○○隨即自中央分隔線
    靠近己○○駕駛座旁，戊○○見狀煞停車輛欲使己○○無法
    駛離，甲○○趨前先示意己○○將車窗搖下，己○○發覺情
    況有異而緊閉車窗，並持續鳴按喇叭呼救，甲○○見狀即取
    出預藏之榔頭猛力敲擊己○○車輛左前、左後之車窗玻璃（
    毀損部分未據告訴），丁○○、乙○○則在旁叫罵，並以腳
    踹踢車輛，欲藉此強暴方式逼迫己○○下車，惟因己○○情
    急之下駕車向前碰撞，並利用戊○○車輛向前滑行所出現之
    空隙，乘勢將車向左駛出離去，乙○○等人之犯行始未得逞
    。乙○○等人見計畫失敗，甲○○先將作案用榔頭丟棄在現
    場（未查扣），並與乙○○、丁○○分乘計程車下山，戊○○、丙○○則自行開車離去，並以電話相約在臺北市○○路
    ○段與石牌路交岔路口處會合後，隨即共同驅車前往臺北縣
    八里鄉，乙○○、丁○○、丙○○先行下車拜訪友人，戊○○則駕車搭載甲○○返回桃園縣大園鄉。警方據報後，因己○○車窗上遺留有甲○○之指紋，經警循線查獲上情。
五、案經臺北市政府警察局北投分局移送臺灣士林地方法院檢察
    署檢察官偵查起訴。
    理  由
壹、證據能力之說明
一、證人於偵查中向檢察官所為之陳述：
（一）刑事訴訟法第159條之1第2項規定「被告以外之人於偵查
      中向檢察官所為之陳述，除顯有不可信之情況者外，得為
      證據。」此所稱「顯有不可信之情況」，係指檢察官取供
      程序，已經明顯違背程序規定，超乎正常期待，而無可信
      任。故判斷偵查中供述證據是否具有證據適格，應以該供
      述作成之客觀條件及環境，例如陳述人於陳述時之心理狀
      態是否健全、有無違法取供情事，是否出於陳述者之真意
      所為之供述，作為判斷之依據。又案件於偵查中，檢察官
      為蒐集被告犯罪證據，訊問證人，其目的在確認被告嫌疑
      之有無及內容，非有使被告與證人同時在場接受偵查之必
      要，此與審判期日透過當事人之攻防，調查證人，據以認
      定事實之性質及目的，尚屬有別。從而，刑事訴訟法第24
      8條第1項前段僅規定「訊問證人、鑑定人，如被告在場者
      ，被告得親自詰問。」倘法院於審判期日，依刑事訴訟法
      第166條以下規定進行交互詰問程序，由被告及其辯護人
      對證人及該證人於偵查中在檢察官面前所為陳述，行使對
      質詰問權者，即經合法調查程序，該等證人於偵查中陳述
      在符合刑事訴訟法第159條第2項所定傳聞例外要件之情況
      下，即得作為認定本件被告犯罪事實之證據。
（二）本件被告丁○○、乙○○、甲○○、戊○○、丙○○等人
      於檢察官偵訊時，以證人身分所為之陳述，暨證人己○○
      、庚○○、共犯壬○○於檢察官偵訊時所為之陳述，業經
      依法具結，無違法取供之情事，並無「顯有不可信之情況
      」。而上開人證於原審審理時復到庭作證，經被告丁○○
      、乙○○、甲○○、丙○○、戊○○等人及其等辯護人行
      使詰問權，故被告乙○○、丁○○、甲○○、戊○○、丙○○等人於檢察官偵訊時，以證人身分所為陳述，暨證人
      己○○、庚○○、共犯壬○○於檢察官偵查中所為證述，
      均屬合法調查之證據，而被告丁○○等人其及等辯護人於
      本院98年7月22日審判期日亦當庭表示對前引供述證據之
      證據能力並不爭執，迄於言詞辯論終結前，亦無異議，該
      等證據當有證據能力。
二、又刑事訴訟法第164條第2項所規定「證物如係文書」之「文
    書」，與同法第159條第1項所規定「被告以外之人於審判外
    之書面陳述」之「書面陳述」，係屬不同之證據資料。前者
    屬於「證物」之範圍，祇要可為證據之文書，依法踐行調查
    證據之程序（提示或告以要旨），即具有證據能力；後者則
    屬於「傳聞證據」之範圍，除法律有規定者外，不得作為證
    據，兩者迥然不同，有最高法院95年度台上字第3261號判決
    意旨足資參照。本案卷附行動電話通聯調閱查詢單、通聯紀
    錄等文書，係電信公司以機房電腦進行機械性列印之文書，
    並非傳聞證據，而無傳聞法則之適用，既經本院依法行證據
    調查程序，依上開說明，亦有證據能力。
貳、認定事實之理由
一、訊據被告丁○○、乙○○、甲○○、戊○○、丙○○於本院
    審理時對於其等共同以強暴方式剝奪被害人行動自由未遂之
    犯行，均坦承不諱，核與其五人以證人身分於原審所為之證
    述內容相符，並有證人即被害人己○○之證述、偵查卷附車
    籍查詢基本資料詳細畫面、通聯調閱查詢單以及原審卷附由
    檢察官補充提出之通聯紀錄比對資料可資佐證。又被害人於
    事實欄所載時、地，遭被告丁○○等五人攔阻，其中被告甲○○並手持榔頭敲擊被害人車窗玻璃等情，亦經己○○於檢
    察官偵查、原審證述明確，並有偵查卷附內政部警政署刑事
    警察局97年5月13日刑紋字第0970069172號鑑驗書暨指紋卡
    片、被告甲○○自繪榔頭圖示（第8389號偵查卷第38至40頁
    、第23頁）以及被害人車損照片4張（第8386號偵查卷第84
    、84-1頁）可稽，以上足認被告丁○○等五人之自白與事實
    相符，堪可採信，足為論罪之憑據。
二、被告戊○○及其選任辯護人雖以被告戊○○係自行將車輛向
    右前方移動，被害人始能趁隙駕車駛離現場，被告戊○○並
    於法院證稱其因不想惹事，所以從後視鏡看到被告甲○○拿
    榔頭砸車時，就排到空檔並放手煞車，讓車子向前滑動，隨
    後打到Ｄ檔向前行進，想讓被害人離去，得依刑法第27條中
    止犯之規定減輕其刑等語置辯。然細觀被告戊○○於原審陳
    稱：我當時感覺被輕輕碰了一下（見原審97年12月12日審判
    筆錄第20頁），其於警詢中供稱：「…那輛銀色自小客車撞
    我車後保險桿，我就慢慢往前開，那輛銀色自小客（車）就
    從我車子右邊開走」（見第8386號偵查卷第12頁正、背面偵
    訊筆錄），檢察官偵訊時則稱：「銀色車就撞我的車，我就
    把車開到旁邊，銀色車就開走了」（見第8386號偵查卷第96
    頁偵訊筆錄），於原審為羈押審訊時則供稱：「己○○出現
    後，甲○○、阿傑（指乙○○）、阿彬（指丁○○）三人衝
    上前，我就聽到碰一聲，我有看到他們過去敲玻璃一下，銀
    色車子就撞倒我車子後面，我就開往旁邊，他（指被害人）
    就趁隙跑了」（見原審院97年度聲羈字第240號卷第10頁訊
    問筆錄）等語，足見被告戊○○係先遭被害人駕車碰撞，其
    所駕車輛始慢慢向前行進。另參諸共犯之一即被告丙○○於
    檢察官偵訊時證稱：「忽然我們車被撞一下，後面的車就開
    到前面，戊○○嚇了一跳，也開車跟著跑」（同上偵查卷第
    43頁），於原審證稱：「被害人車輛應該有碰撞到戊○○駕
    駛之汽車」（見原審97年12月12日審判筆錄第18頁）等語，
    以及被告乙○○於檢察官偵訊時證稱：「後來被害人緊張就
    把車開走，她就是稍微碰前面的車一下，就直接開走」（第
    8388號偵查卷第70頁參照）等情，顯見被告戊○○當時係因
    遭被害人駕車自後碰撞，乃被動向前移動，被害人遂趁隙駕
    車逃離現場，被告戊○○並非因己意中止犯行而刻意讓出充
    裕之空間供被害人離去。至於被害人雖未指稱其逃離現場時
    有撞及被告戊○○之車輛，然被害人無端遭受攻擊，事出突
    然，或因情急慌亂致事後記憶不完整，尚不能據此認定被告
    戊○○車輛並未遭到碰撞。
三、揆諸刑法第27條規定，中止犯之成立必須出於己意中止犯罪
    之實行或採取防止結果發生之行為，本件被害人係因駕車向
    前碰撞，在被告戊○○所駕車輛受撞被動向旁移開之際，乃
    得趁隙逃脫，被告戊○○並未出於己意中止犯罪，亦無任何
    主動防止犯罪結果發生之行為，自非中止犯，被告戊○○及
    其選任辯護人辯稱其得成立中止犯，尚屬無據。
四、另被告丙○○雖於原審及上訴理由狀內辯稱其在往臺北途中
    曾在車內表示不想參與本案，然其於案發前一日即已知悉被
    告丁○○、乙○○邀同前往臺北之目的，並於案發當日上午
    在自由意志下共同驅車北上。而依被告乙○○於原審之證述
    ，途中由被告丁○○分配工作時，車內五人都表示同意，被
    告丙○○當場並未表示不想參與（原審97年11月3日審判筆
    錄第6頁參照），被告丁○○亦證稱當時並未聽聞被告丙○○表示不要參與本案或不想賺這條之類言語（見原審審判筆
    錄第48、56頁），被告丙○○此部分之辯解，尚乏直接證據
    相佐，無從為其有利之認定。
五、本件公訴意旨雖認被告丁○○、乙○○因欲向案外人庚○○
    購買毒品而得知庚○○受僱在被害人父母住處擔任門房，並
    知悉被害人父母家境富裕及於每星期日下午4、5時許駕車返
    回臺北市區住處之規律作息，認有機可乘，即萌擄人勒贖之
    共同犯意聯絡，且為確認己○○使用之車輛型式及行駛路線
    ，初於97年4月27日下午4時許，駕車前往被害人住處勘查地
    形，並假借問路而確認被害人駕駛之車輛款式、車牌號碼，
    被告乙○○、丁○○、甲○○、丙○○、戊○○主觀上均係
    基於擄人勒贖之意圖而著手強押被害人，均犯擄人勒贖未遂
    罪云云。然查：
（一）本件有關案發前及案發當日被告乙○○使用之行動電話號
      碼為0000000000（本人申辦）、0000000000（申辦人羅玉
      梅），被告丁○○為0000000000（其本人申辦），被告甲○○為0000000000（申辦人溫華聲），被告戊○○為0000
      000000（申辦人楊淯崴），被告丙○○為0000000000（申
      辦人為其父郭萬福），壬○○則為0000000000、00000000
      00（申辦人均為壬○○之妻鄭秋霞）等情，業經被告五人
      及壬○○供（證）述在卷，並有卷附通聯調閱查詢單可稽
      。
（二）檢察官雖認被告丁○○、乙○○曾於97年4月27日下午前
      往行義路現場，並佯以問路為由攔停被害人，然被告丁○○於本院供稱其誤信被告乙○○之父壬○○受託討債之說
      詞，以為只是要攔下被害人車輛並將被害人押回大園鄉交
      給債權人，故於案發前之97年4月13日、同年月20日、同
      年月27日（以上均為星期日），三度與壬○○前往行義路
      現場勘查地形，其中97年4月27日下午4、5時許，曾在被
      害人住處巷口以假借問路方式攔下被害人車輛，當時壬○○也在現場等情，核與被害人於原審證述當時被告丁○○
      攔車問路，另有一位中年男子在旁等情相符（見原審97年
      10月24日審判筆錄第13、17頁），佐以證人壬○○亦於原
      審坦承上情（本院97年11月24日審判筆錄參照），足見起
      訴書之事實認定有所誤會，本案經過情形，應予更正如事
      實欄二至四所述。
（三）又按擄人勒贖罪，須行為人自始有使被害人以財物取贖人
      身之意思，如使被害人交付財物，別有原因，為達其取得
      財物之目的，而剝奪被害人之自由者，除應成立其他財產
      上之犯罪或牽連犯妨害自由罪外，要無成立擄人勒贖罪之
      餘地，最高法院著有65年台上字第3356號判例可參。易言
      之，擄人勒贖罪以意圖為自己或第三人不法所有為其主觀
      違法要件，是否具備不法所有之意圖，應以行為人主觀之
      認識為依據，茍係基於私權糾葛或私利爭執，為填補損失
      而為賠償之請求，縱係以強暴、脅迫為之，因其主觀上在
      於彌補所失利益或所受損失，除應成立妨害自由罪外，尚
      難遽以擄人勒贖罪責相繩。又共同正犯之所以應對其他共
      同正犯所實施之行為負其全部責任者，以就其行為有犯意
      之聯絡者為限，若他犯所實施之行為，超越原計畫之範圍
      ，而為其所難預見者，則僅應就其所知之程度，令負責任
      ，未可概以共同正犯論，此觀最高法院50年台上字第1060
      號判例意旨自明。
（四）被告丁○○、乙○○雖於偵查中蓄意隱匿本案最初係由壬○○聲稱受託討債而起，然其二人均已於原審坦承上情，
      核與壬○○於原審證稱其曾經搭乘友人車輛順道搭載庚○○去行義路上班，因此得悉庚○○之上班地點，而先前與
      庚○○閒聊時，聽聞庚○○提及被害人時常與人發生車禍
      後置之不理，對方甚至上門爭鬧之情，復得悉被害人家境
      富裕且作息規律，故萌生假借車禍為由向被害人勒索金錢
      之念頭，便向被告丁○○佯稱受託向被害人討債500萬元
      ，並握有本票之債權憑證，事成後可分得佣金250萬元，
      可分給被告丁○○100萬元，被告丁○○因誤信而應允後
      ，曾經於97年4月13日、20日、27日，三度偕同被告丁○○前往行義路現場勘查地形等語相符（見原審97年11月24
      日審判筆錄），則被告丁○○因貪圖利得而誤信壬○○之
      不實說法，主觀上僅有剝奪他人行動自由之犯意，並非全
      然無據。而其餘被告因朋友情誼之信賴關係，主觀上認定
      前往行義路現場之目的係受託討債，欲以攔車押人之方式
      逼迫被害人處理「債務」，亦有所憑。
（五）又擄人勒贖為死刑、無期徒刑或7年以上有期徒刑之重大
      罪行，因事涉選定綁架目標、跟監、伺機押人、安置「肉
      票」、聯絡交付贖金以及取贖等多重階段，犯罪實務上多
      係預謀性、計畫性之分工模式。依本案卷內相關通聯紀錄
      顯示，案發前僅有壬○○偕同被告丁○○三度前往行義路
      現場勘查地形，果若被告五人主觀上係欲擄人勒贖，以該
      等罪刑重大，通常均有周密之計畫且深恐消息走漏，然依
      通聯紀錄及本案被告之自白，被告乙○○係於97年4月28
      日偕同被告丁○○前往行義路現場勘查後決意參與本案，
      若主觀上係實行擄人勒贖之重大犯罪，衡情，尚無遲至案
      發前一日晚間始邀約被告甲○○、丙○○共同參與，甚且
      於案發當日上午出發前才臨時由僅與被告甲○○較為熟識
      之被告戊○○加入之理。故被告乙○○、甲○○、丙○○
      、戊○○等人辯稱主觀上認定「債權人」持有本票而受託
      討債，計畫攔車將被害人押回大園鄉交給債權人處理乙節
      ，尚非不足採信。
（六）至被告乙○○、丁○○、甲○○、丙○○、戊○○等人雖
      於警詢、檢察官偵查中蓄意避重就輕而為不實供述，甚且
      虛偽證述而掩飾壬○○之犯行，然基於刑事訴訟法第154
      條第2項規定，被告無自證己罪之義務，此僅係被告犯後
      態度而應如何量刑之問題，在缺乏其他積極證據下，究難
      憑此推認被告丁○○等五人主觀上有擄人勒贖之犯意聯絡
      。
（七）綜上所析，本案係因壬○○欲假借車禍為由，以強押被害
      人之方式勒索金錢，而向被告丁○○訛稱受託討債，並誘
      以高額佣金，欲利用被告丁○○實行其擄人勒贖計畫中之
      妨害自由犯行，嗣輾轉由被告丁○○邀同其餘被告陸續加
      入，則壬○○主觀上固有擄人勒贖之意圖，然此部分顯已
      超出被告丁○○、許智節、甲○○、丙○○、戊○○共同
      犯罪之合同意思，起訴意旨認被告五人成立擄人勒贖未遂
      罪之共同正犯，即有未合。
（八）此外，共犯壬○○雖於原審證稱其於97年4月27日假借問
      路攔車失敗後，即打消押人念頭，97年5月4日被告丁○○
      等人所為與其毫無關連云云。然依壬○○之證述，起初係
      對被告丁○○佯稱受託討債要將債務人帶回大園交給債權
      人處理，倘壬○○已退出犯罪計畫，而係被告丁○○另行
      起意邀約他人犯案，果若順利押回被害人，被告丁○○焉
      知要將被害人交給何人？又要向何人收取討債佣金？且依
      被告丁○○之證述，有關被害人之作息行程都是經由壬○○告知，97年4月13日抵達現場下車後，聽到壬○○在電
      話中問及「你們千金出來了沒」，對方說「再等一下，馬
      上就出來了」；案發前一日即97年5月3日晚間曾經與壬○○通過電話，壬○○當時詢問有無把握向被害人要債，也
      知道其於翌日要找人去押被害人，而97年5月4日下午作案
      失敗後，曾經打電話向壬○○回報，壬○○聽完就掛上電
      話等語（見原審97年11月3日審判筆錄第7、23、24、65頁
      ），均顯示壬○○自始至終均未放棄犯罪計畫，核其所證
      與卷內證據所示客觀證據不符，而無可採。
六、綜上所述，本件被告丁○○、乙○○、甲○○、戊○○、丙○○對於其等共同以強暴方式剝奪被害人行動自由未遂之犯
    行，既經被告丁○○等五人自白屬實，又有前引被害人指證
    及車籍查詢基本資料詳細畫面、通聯調閱查詢單、通聯紀錄
    比對資料、內政部警政署刑事警察局指紋鑑驗書暨指紋卡片
    、被告甲○○自繪榔頭圖示等資料可資佐證，本件事證明確
    ，被告被告丁○○等五人之犯行，均堪認定。
參、論罪科刑及撤銷改判之理由
一、被告乙○○、丁○○、甲○○、丙○○、戊○○所為，均係
    犯刑法第302條第3項、第1項之以強暴方式剝奪行動自由未
    遂罪。又刑法第302條之妨害自由罪，係妨害他人自由之概
    括規定，故行為人具有一定目的，以非法方法剝奪人之行動
    自由者，除法律別有處罰較重之規定，應適用各該規定處斷
    外，如以使人行無義務之事，或妨害人行使權利為目的，而
    其強暴脅迫復已達於剝奪人行動自由之程度，即祇成立該罪
    ，不應再依同法第304條論處。被告丁○○等五人就上開犯
    行間有犯意聯絡及行為分擔，應論以共同正犯。被告丁○○
    、乙○○有如事實欄所載有期徒刑之執行前科，有本院被告
    前案紀錄表附卷可考，其等於有期徒刑之執行完畢後，5年
    以內故意再犯本件有期徒刑之罪，均為累犯，俱應加重其刑
    。又被告丁○○等五人已著手實行剝奪行動自由犯行，係因
    被害人積極逃脫而未得逞，均為未遂犯，爰依刑法第25條第
    2項規定，減輕其刑，被告丁○○、乙○○部分並先加重而
    後減輕之。
二、檢察官對於原審諭知被告丁○○成立共同剝奪行動自由未遂
    罪部分，有所不服，提起上訴，以證人壬○○為本件共犯，
    且涉偽證，業經檢察官提起公訴，其所言可信度極低，原審
    卻以關連性不足之通聯紀錄採信其證詞，理由不備。又被告
    丁○○自承多次向壬○○索取本票債權憑證，深知擄人勒贖
    與妨害自由罪責之不同，豈有因信賴關係而未堅持要求親見
    所謂本票債權憑證之理。再者，被告丁○○多次前往探勘現
    場，計畫壓制被害人後即將期帶離現場，此與一般暴力催討
    借款，均會先向被害人表明來意，待被害人拒絕還款時，始
    以暴力或脅迫方式討債不同，主張被告丁○○所為，應該當
    擄人勒贖犯罪。惟查：
（一）犯罪事實應依證據認定之，無證據不得認定犯罪事實。不
      能證明被告犯罪者，應諭知無罪之判決。刑事訴訟法第15
      4條第2項、第301條第1項分別定有明文。又犯罪事實之認
      定，應憑證據，如未能發現相當證據，或證據不足以證明
      ，自不能以推測或擬制之方法，以為裁判基礎。而認定不
      利於被告之事實，須依積極證據，苟積極證據不足為不利
      於被告事實之認定時，即應為有利於被告之認定，更不必
      有何有利之證據。認定犯罪事實所憑之證據，雖不以直接
      證據為限，間接證據亦包括在內；然無論直接或間接證據
      ，其為訴訟上之證明，須於通常一般之人均不致有所懷疑
      ，而得確信其為真實之程度者，始得據為有罪之認定，倘
      其證明尚未達到此一程度，而有合理之懷疑存在，致無從
      為有罪之確信時，即應為無罪之判決，有最高法院30年上
      字第816號、40年度臺上字第86號、76年度臺上字第4986
      號判例意旨足資參照。
（二）本件共犯壬○○以證人身分所為有利於被告丁○○之證詞
      是否可信，乃為法院自由心證判斷事項，在無積極犯罪證
      據足以推翻其所言真實性之狀況下，當不得任意否定其證
      言之憑信性。檢察官以其涉犯偽證罪提起公訴，再謂其所
      言可信度極低，在未經法院判決壬○○偽證犯罪成立之前
      ，係以結論支持理由之循環論證，當無可採。又被告丁○○多次表示其曾向壬○○索取本票債權憑證，亦可以此反
      證其知擄人勒贖與妨害自由罪責有所不同，因不願成為擄
      人勒贖罪之共犯，始反覆求證有無債權憑證。而衡諸社會
      常情，人之交往與互動出於信賴關係者恆而有之，不能單
      以被告丁○○信任壬○○之說法，致未堅持要求親見所謂
      本票債權憑證，即驟然推論其有所謂擄人勒贖之犯意。而
      不論擄人勒贖或暴力討債妨害自由犯罪行為之實施，行為
      人是否事先探勘現場或如何遂行犯罪，係取決於個案實際
      情形，檢察官以被告丁○○未先向被害人表明來意，其作
      為與一般暴力催討借款，均會先向被害人表明來意，待被
      害人拒絕還款時，始以暴力或脅迫方式討債不同，主張被
      告丁○○所為成立擄人勒贖犯罪，係以推論替代積極證據
      ，核與前揭說明之刑事證據法則有所抵觸，無從認其此部
      分上訴為有理由。
三、本件原審對於對被告丁○○五人之主觀犯意，詳為勾稽，認
    定其等成立刑法第302條第3項、第1項之以強暴方式剝奪行
    動自由未遂罪之共同正犯，並變更檢察官起訴之法條，其論
    罪處斷之法律適用，均屬的論。而量刑之輕重，雖屬事實審
    法院得依職權自由裁量之事項，惟仍應受比例原則及公平原
    則之限制，由於刑事審判旨在實現刑罰權分配正義，從而法
    院對有罪被告之科刑，仍應符合罪刑相當之原則，詳斟刑法
    第57條各款情狀，以為科刑輕重之標準，使輕重得宜，罰當
    其罪，以契合社會之法律感情。本件原審審酌被告丁○○等
    五人均值青年，不思循正當途徑獲取財物，因貪圖「討債佣
    金」，圖謀強押被害人，竟在光天化日之下公然攔車，並持
    榔頭敲擊被害人汽車玻璃，行為囂張，法治觀念明顯偏差，
    實不宜輕縱，併慮其犯罪手法、共犯分工之主從結構暨犯後
    終能坦承之態度等一切情狀，對被告丁○○、乙○○均量處
    有期徒刑2年4月，對被告戊○○量處有期徒刑1年2月，並詳
    列理由，說明對被告丁○○、乙○○二人，尚無宣告強制工
    作之保安處分之必要，均非無見。然針對被告丁○○、乙○○、戊○○之有期徒刑刑度輕重部分，本院查：
（一）被告丁○○預謀犯罪且基於主謀地位，被告乙○○亦曾與
      被告丁○○共同探勘現場路徑，被告乙○○又邀集共犯即
      被告甲○○、丙○○參與犯案，顯見其二人之犯罪參與情
      節遠重於其他被告。而被告丁○○前有盜匪前科，甫於94
      年6 月28日假釋期滿，不思悔改，在假釋期滿視為有期徒
      刑執行完畢後不到3年之期間，即再犯本罪，惡性重大，
      當有從重量刑之必要，檢察官提起上訴，指摘原審對於被
      告丁○○、乙○○量刑過輕，請求撤銷改判較重之刑，為
      有理由。爰由本院綜合刑法第57條各款所列情狀，尤以其
      二人與被害人素不相識，在客觀上對被害人根本不存有任
      何債權，竟於主觀上為圖高額之所謂討債佣金，預謀利用
      被害女子隻身駕車之機會，於白日期間，公然在公共道路
      上以暴力方式攔堵被害人所駕車輛欲將其強押往他處，嚴
      重危害被害人之人身安全與社會秩序，參酌被害人幸因機
      警乃得以趁隙逃脫等情，撤銷原審關於被告丁○○、乙○○之判決，改量處被告丁○○有期徒刑3年4月、被告乙○○有期徒刑3年2月，以資懲戒。
（二）被告丁○○、乙○○，不服原審量刑較輕之判決，提起上
      訴，被告丁○○以其已承認犯罪，改過向善，引用共犯人
      數、犯罪動機、目的及具體實施態樣均與本案不同之他案
      判決（臺灣板橋地方法院97年度訴字第2835號、2603號、
      98年度訴字第788號、98年度訴緝字第101號、4952號、臺
      灣士林地方法院97年度訴字第192號、98年度訴字第317號
      、98年度簡字第42號），謂上開案件之量刑各僅為10月、
      5月、4月、10月、拘役30日、7月、8月、3月，原審量刑
      違反比例原則，作為上訴理由。被告乙○○以其未攜帶兇
      器，於犯罪前一星期始參與本案，與被告甲○○、戊○○
      、丙○○等人參與程度相同，一般妨害自由罪，如臺灣士
      林地方法96年度訴字第983號之被告否認犯行，其夥眾毆
      打被害人，受判處有期徒刑1年4月、97年度簡字第577號
      之被告坦承持空氣槍私行拘禁既遂，受判處有期徒刑5月
      ，95年度訴字第760號之被告否認犯行，受判處有期徒刑6
      月，臺灣基隆地方法院96年度訴緝字第29號之被告係以電
      擊棒毆打被害人並私行拘禁既遂，法院判決被告有期徒刑
      1年，90年度訴字第402號判決則分別判處被告有期徒刑5
      月、6月，原審量刑未循刑法第57條規定，量刑過重，作
      為上訴理由。惟被告乙○○、丁○○均係對於法院之量刑
      裁量權行使，自為有利之主張。又法院對於不同之個案，
      須以個別行為人之責任為基礎，依其具體犯罪情形，衡酌
      刑法第57條所列各款之事由，而為輕重之裁量，不同個案
      之量刑無從相提並論，被告丁○○、乙○○以犯罪動機、
      目的、實施手法等實際犯罪情節均與本案有所不同之其他
      案件之量刑，指摘其等刑度過重，亦屬無據，均無理由。
      至於檢察官雖對被告乙○○求處3年8月以上刑度，惟本院
      諒其所為仍屬未遂犯，處其有期徒刑3年2月，已足收戒惕
      之效，附此說明。
（三）又相較於被告丁○○、乙○○於本案犯罪之主導地位，被
      告戊○○係應被告甲○○之邀，臨時與被告甲○○、丙○○加入共同犯案，被告戊○○於犯罪過程當中未積極施用
      暴力手段，於偵查階段對主要犯罪事實經過仍能有所供認
      ，應係一時失慮致罹刑典，以量處有期徒刑10月，即可收
      制裁之效，檢察官為其利益提起上訴，請求從輕量刑，為
      有理由，爰由本院撤銷改判其有期徒刑10月，以資警惕。
      至被告戊○○提起上訴，主張其成立中止犯，得依刑法第
      27條規定減輕其刑乙節，洵屬無據，業經本院說明如前。
      而被告戊○○及其辯護人又援引犯罪原因及具體實施態樣
      與本案不同之他案判決（本院96年度上訴字第3895號、97
      年度上訴字第2122號、上訴字第2382號、3468號、3620號
      、98年度上訴字第190號、上訴字第342號等），請求比照
      諭知被告戊○○6月以下有期徒刑，得以易科罰金，係對
      原審已詳述科刑理由之量刑裁量權行使，自為不同之評價
      ，而法院對於不同之個案，當依據個別行為人之責任為基
      礎，依其具體犯罪情形，衡酌刑法第57條所列各款之事由
      ，而為輕重之裁量。故而，不同個案之量刑不得相提並論
      ，業經本院說明如前，被告戊○○及其辯護人援他案判決
      結果，要求本院比照量刑，顯無可採。又被告戊○○縱然
      於被告甲○○持榔頭敲擊被害人車輛左前、左後之車窗玻
      璃，及被告丁○○、乙○○二人在旁叫罵，並以腳踹踢被
      害人所駕車輛之際，未下車參與，但以本件被告丁○○等
      五人犯罪之模式，其等各有分工，被告戊○○所負責者係
      駕車堵住被害人去路，本院對於被告戊○○之刑度衡酌，
      已考量其個人未用暴力之手段，乃量定較其他被告較輕之
      刑，被告戊○○及其辯護人仍執前詞抗辯量刑過重，請求
      諭知六個月以下有期徒刑，並無可採，被告戊○○之上訴
      ，為無理由。
（四）至於被告甲○○、丙○○不服原判，提起上訴，被告甲○○上訴意旨指稱其僅成立妨害自白罪之未遂犯，得減輕其
      刑，又無前科、素行並非不佳，並自始坦承犯行，犯後態
      度良好，原審對其量處有期徒刑1年10月，莫非因被害人
      身分特殊，為討好財團，乃違反平等與比例原則，量處遠
      超過一般實務所量定之刑，原審之量刑為濫權裁量，明顯
      失當云云。丙○○上訴意旨亦主張實務一般妨害自由之罪
      均量處短期自由刑，被告丙○○係抱持與友人話家常之心
      態而一同前往，犯案當時並未下車，其犯罪情節於本案最
      輕，原審量刑失當云云。檢察官則以被告丙○○於參與本
      案犯罪時，另涉詐欺案件於臺灣桃園地方法院以97年度易
      字第719號審理中，其對刑罰反應程度遠較常人為低，以
      此指摘原審量刑過輕，求為撤銷改判被告丙○○有期刑1
      年10月。經查：被告甲○○、丙○○本身與被害人之間並
      無任何債權債務關係，其等以可分得討債佣金為由，即本
      於剝奪被害人行動自由之犯意而參與犯案，被告甲○○並
      在光天化日之下公然攔車，並持榔頭敲擊被害人所駕駛汽
      車之玻璃，目無法紀、暴力行為乖張，自不宜輕縱。而被
      告丙○○於實行本件犯罪時，另涉多起詐欺取財案件，於
      臺灣桃園地方法院以97年度易字第719號審理中（其後經
      判處應執行有期徒刑3年1月），有本院被告全國前案紀錄
      表可憑，其於該案審判之期間，又再犯本罪，無視法秩序
      之要求，以其犯罪之惡性與被告戊○○相較，亦屬較重，
      原審對被告甲○○、丙○○之量刑，既已詳斟刑法第57款
      所列事由，敘明所考慮之基礎，兼衡其等於本案犯罪所擔
      任之協力分工角色及具體參與情節後，乃判處被告甲○○
      有期徒刑1年10月、被告丙○○有期徒刑1年2月之刑罰，
      並無失當。被告甲○○、丙○○抗辯其等量刑失重，檢察
      官主張被告丙○○量刑過輕，此部分上訴均無理由，俱應
      予以駁回。
肆、依職權告發部分
一、本案犯罪之緣起係壬○○意圖假借不實之車禍事由，預謀強
    押被害人並索取金錢，而利用被告丁○○等人實行妨害自由
    之行為，壬○○涉犯擄人勒贖未遂罪；另庚○○雖經檢察官
    以97年度偵字第8542號為不起訴處分確定，然其一再證稱被
    告乙○○、丁○○於97年4月20日曾前往行義路現場要向其
    詢問購買價格便宜之安非他命乙節（原審97年11月24日審判
    筆錄參照），業經被告乙○○、丁○○於原審結證否認在卷
    ；而庚○○雖證稱其從未向壬○○提及自己在行義路上班，
    亦未透露被害人之作息或車輛款式、車牌號碼（同上筆錄第
    14頁參照），然此顯與壬○○於原審證述相左；又被告乙○○於原審坦承其為幫父親壬○○承擔本案刑責，經壬○○指
    示而於偵查中配合庚○○先前說法而為不實供述（同上原審
    審判筆錄第49頁參照），顯見壬○○於庚○○到案說明後，
    為避免事跡敗露，居間聯絡庚○○與乙○○進行勾串以相互
    掩飾罪行。
二、據上說明，壬○○主觀上是否基於擄人勒贖目的而犯罪，以
    及庚○○是否構成共犯等情，宜由檢察官參酌原審調查發現
    之新事證，另行依法處理，附此敘明。
據上論斷，應依刑事訴訟法第368條、第369條第1項前段、第364
條、第299條第1項前段、第300條，刑法第28條、第302條第1項
、第3項、第25條、第47條第1項，刑法施行法第1條之1第1項、
第2項前段，判決如主文。
本案經檢察官劉異海到庭執行職務。
中    華    民    國    98    年    8     月    19    日
            刑事第十三庭  審判長法  官   曾德水
                                法  官   林婷立
                                法  官   陳恆寬
以上正本證明與原本無異。
如不服本判決，應於收受送達後10日內向本院提出上訴書狀，其
未敘述上訴之理由者並得於提起上訴後10日內向本院補提理由書
（均須按他造當事人之人數附繕本）「切勿逕送上級法院」。
                                書記官   黃家麟
中    華    民    國    98    年    8     月    25    日
附錄本案論罪科刑法條全文
刑法第302條
私行拘禁或以其他非法方法，剝奪人之行動自由者，處5年以下
有期徒刑、拘役或3百元以下罰金。
因而致人於死者，處無期徒刑或7年以上有期徒刑，致重傷者，
處3年以上10年以下有期徒刑。
第1項之未遂犯罰之。


司法院資訊處製作；財團法人民間司法改革基金會備份。
